臺灣士林地方法院民事裁定　　　一○○年度事聲字第一五九號
異　議　人
即　債權人　豐（臺灣）商業銀行股份有限公司
法定代理人　李鐘培
上列異議人即債權人因相對人即債務人曹銘元聲請更生事件，對
於中華民國一百年七月二十五日本院司法事務官九十九年度司執
消債更字第二四○號所為更生方案認可之裁定提出異議，本院裁
定如下：
    主  文
異議駁回。
    理  由
一、按債務人有薪資、執行業務所得或其他固定收入，法院認更
    生方案之條件公允者，得不經債權人會議可決，逕依債務人
    之聲請或依職權以裁定認可更生方案，消費者債務清理條例
    第六十四條第一項定有明文。又當事人對於司法事務官處理
    事件所為之終局處分，得於處分送達後十日之不變期間內，
    以書狀向司法事務官提出異議。司法事務官認前項異議有理
    由時，應另為適當之處分；認異議為無理由者，應送請法院
    裁定之。法院認第一項之異議為有理由時，應為適當之裁定
    ；認異議為無理由者，應以裁定駁回之，此項規定於更生或
    清算之程序準用之，此觀民事訴訟法第二百四十條之四第一
    項至第三項、消費者債務清理條例第十五條規定即明。
二、異議意旨略以：債務人自陳月收入新臺幣（下同）三萬四千
    四百六十三元，扣除以內政部公告之一百年度臺北市最低生
    活標準支出（有房租支出）一萬四千七百九十四元，與合理
    子女扶養費三千四百十七元（應以免稅額每年八萬二千元除
    以十二個月再除以二人計算），每月至少仍尚餘一萬六千二
    百五十二元可供清償欠款。惟債務人所提之更生方案，對積
    欠無擔保債權七百十六萬一千四百十七元，分九十六期，前
    一至二十期每期僅願清償一萬二千五百元（不含保單金額四
    百十七元），顯未盡最大還款誠意，且總共僅償還二百四十
    七萬三千五百七十七元，清償成數僅約百分之三十四點五四
    ，清償成數明顯過低。又更生方案之清償成數、負債原因與
    年齡等因素，雖非認可更生方案之唯一標準，然係衡量更生
    方案是否公允合理之重要指標，且應考量債權人公平受償之
    原則。債務人一方面欲大幅減免其債務，另一方面又保有其
    名下不動產，對債權人亦非公平公允。況債務人現年五十二
    歲，離法定退休年限六十五歲至少尚有十三年以上之工作可
    能，理應具清償債務能力。如認可本件更生方案，無異變相
    鼓勵有工作能力之債務人，不思努力增加收入、節省支出以
    努力償債，反藉由更生程序大幅減免債務，此錯誤觀念將招
    致社會大眾誤解與效尤，紊亂善良秩序、殘害經濟體制與增
    加道德風險。再者，債務人所積欠者多為信用卡債務，益徵
    債務人未衡量自身收入情況超支消費及借貸，顯屬消費者債
    務清理條例第一百三十四條第四款所稱「浪費、賭博或其他
    投機行為，致財產顯然減少或負擔過重之債務」。且消費者
    債務清理條例之立法目的，乃在於避免因一時陷於經濟困難
    者喪失繼續生活之意志與希望，而賦予其經濟上重建更生之
    機會，並非保障因浪費、賭博或其他投機行為，致財產顯然
    減少或負擔過重之債務人藉此制度免除積欠之債務。債務人
    明知其清償能力有限，而仍為上述與其經濟狀況顯不相當之
    消費行為，現僅須於八年期間清償債權總額約百分之三十四
    點五四之債務，其餘債務即可減免，實有違社會公平與正義
    原則等語。
三、按消費者債務清理條例之制定，乃為使負債務之消費者得依
    本條例所定程序清理其債務，以調整其與債權人及其他利害
    關係人之權利義務關係，保障債權人之公平受償，謀求消費
    者經濟生活之更生，進而健全社會經濟之發展，此觀諸消費
    者債務清理條例第一條規定即明。故更生方案應以債務人自
    力所能獲得之現有資力作為履行之基礎，盡其最大能力提出
    清償條件，其過往或將來薪資收入均難作為現有薪資之判斷
    依據。而法院於認可更生方案時，除有同條例第六十三條或
    第六十四條第二項所列各款情形外，尚非不得斟酌債務人之
    資力狀況，依債務人所提更生方案之還款成數、債務人所提
    之更生方案有無浪費之情事，及債務人實際生活上有無特殊
    困難等情狀，加以考量，而裁量認可更生方案。
四、經查：
  (一)債務人以其有不能清償債務之情事，向本院聲請更生，經本
    院於民國九十九年七月二十一日以九十九年度消債更字第二
    十四號裁定自同日下午五時起開始更生程序，並命司法事務
    官進行本件更生程序。嗣經本院司法事務官依消費者債務清
    理條例第六十四條第一項規定，審酌債務人任職於臺北市政
    府工務局水利處，有薪資之固定收入，且提出之更生方案為
    以一個月為一期，共九十六期，第一期至第二十期每期清償
    一萬二千九百十七元，第二十一期至第九十六期每期清償二
    萬零二百十七元，並於第三期增加給付扣押款十一萬八千七
    百四十五元，另增加年終暨考績獎金以一年為一期，共八期
    ，每期清償七萬元，總清償金額為二百四十七萬三千五百七
    十七元，無擔保及無優先權債權人受清償比例為百分之三十
    四點五四。又債務人每月生活支出及與前配偶屈裳映共同分
    擔未成年子女曹瑋庭（八十二年一月生）之扶養費，若以內
    政部公布一百年度臺北市最低生活費為一萬四千七百九十四
    元計算，應為二萬二千一百九十一元〔計算式：14,794＋（
    14,794÷2 ）＝22,191〕，則債務人自陳更生方案履行期間
    每月支出生活費（含扶養費）二萬一千九百二十一元，並未
    逾越通常人之生活水平，認其更生條件核屬公允、適當、可
    行，復無同條例第六十三條第一項所定不應認可之消極事由
    存在，故不經債權人會議可決，於一百年七月二十五日以九
    十九年度司執消債更字第二四○號裁定認可上開更生方案，
    業經本院依職權調取上揭卷宗核閱屬實。
  (二)異議人固主張：債務人所積欠者多為信用卡債務，其未衡量
    自身收入情況超支消費、借貸，而因浪費、賭博或其他投機
    行為，致財產顯然減少或負擔過重之債務，其更生方案不應
    認可等語。惟更生方案係由債務人以現有之資力，盡最大能
    力提出清償方案，已如前述。至債務人過往之借貸或消費情
    況（是否恣意揮霍無度或浪費），乃清算程序是否免責之判
    斷依據，並非於更生方案認可時所需考量。是異議人上開主
    張，要非可採。
  (三)異議人雖又主張：債務人一方面大幅減免其債務，卻又保有
    其名下之不動產，實非公允等語。惟更生程序有於別清算程
    序，非在清算債務人之總體財產，縱未將債務人所有之財產
    加以變價納入更生方案清償債務，亦難逕認更生方案非屬公
    允。是異議人前開主張，亦不足取。
  (四)異議人雖再主張：債務人與前配偶共同負擔未成年子女之扶
    養費用，應以扶養義務人之年度可免稅金額八萬二千元計算
    ，再除以扶養義務人二人，債務人每月應分擔金額為三千四
    百十七元。又債務人現年五十二歲，距法定退休年限六十五
    歲尚有十三年以上工作可能，卻僅償還二百四十七萬三千五
    百七十七元，其清償成數僅約百分三十四點五四，明顯過低
    等語。然：
    1.按消費者債務清理條例之立法目的，係在使陷於經濟上困
      難之消費者，得依該條例清理債務，以妥適調整其與債權
      人間之權利義務，並重建其經濟生活，故更生方案應以債
      務人自力所能獲得之現有資力作為履行之基礎，盡其最大
      能力提出清償條件，其過往或將來薪資收入實難作為現有
      薪資之判斷依據。且債務人究循債權人所提「個別一致性
      協商」，抑透過本條例解決債務，有自主決定權，而債務
      人既已依本條例聲請更生，並經本院裁定開始更生，自得
      依法提出更生方案以清償其債務。又債務人之更生方案應
      否准許，係以是否公允為斷，而所謂公允，應審酌債權人
      與債務人之利益衡平、債務人之償債能力與清償誠意及社
      會公益等因素為綜合判斷，非以還款成數為絕對標準。
    2.又扶養親屬免稅額係屬納稅義務人計算綜合所得淨額之減
      項，其金額由財政部於每年度開始前，依規定計算後公告
      之（所得稅法第五條第四項規定參照），以作為年度綜合
      所得稅結算申報之依據。而最低生活費，係由中央、直轄
      市之主管機關參照中央主計機關所公布當地區最近一年平
      均每人消費支出百分之六十定之（社會救助法第四條第二
      項參照），以作為國家施行社會救助之判別依據。可知政
      府訂定之最低生活費標準應屬維持個人基本生活之最低需
      求，與扶養親屬免稅額係作為結算申報年度綜合所得稅之
      減項，僅屬稅捐上之優惠性質不同，自應以最低生活費標
      準衡量扶養費金額較為合理。
    3.查債務人與其未成年子女同住於臺北市內湖區，於更生方
      案履行期間，其每月個人生活必要支出為一萬四千六百十
      四元，已低於內政部所公布一百年度臺北市每人每月最低
      生活費一萬四千七百九十四元，足見債務人願以更為拮据
      之方式維持基本生活。債務人既以其每月收入扣除子女扶
      養費及其個人生活必要支出後之餘額，盡皆用以清償更生
      債務，又為求增加清償成數，除於未成年子女成年後（即
      自第二十一期起），將每期清償金額提高為二萬零二百十
      七元外，再將其於九十九年八月至一百年六月間因強制執
      行程序遭扣押之薪資債權十一萬八千七百四十五元，及相
      當於保險單價值之金額四萬零三十二元用以履行更生方案
      ，並增加以年終暨考績獎金以一年為一期，共八期，每期
      清償七萬元，且將清償期限延長為消費者債務清理條例第
      五十三條第二項第三款所定最長清償期限八年，堪認債務
      人已盡最大努力及清理債務之誠信。揆諸消費者債務清理
      條例之立法目的，非但係使債務人得透過更生程序清償債
      務、重建其經濟生活，亦保障債務人於更生方案履行期間
      內能保有符合人性尊嚴之最低基本生活。是以，考量異議
      人與債務人之利益衡平、債務人之償債能力與清償誠意及
      社會公益等因素，難謂原裁定認可債務人之更生方案有欠
      公允之處。是異議人此部分主張，亦非可採。
五、綜上所述，本院事務官以債務人有固定收入，且所提出之更
    生方案係屬公允，復無消費者債務清理條例第六十三條、第
    六十四條第二項所規定不應認可之消極事由存在，而不經債
    權人會議可決，逕依職權認可更生方案，並依同條例第六十
    二條第二項酌定其生活限制，於法並無不合。異議人不服原
    裁定，提出異議，為無理由，應予駁回。
六、據上論結，本件異議為無理由，依消費者債務清理條例第十
    五條、民事訴訟法第二百四十條之四第三項後段，裁定如主
    文。
中    華    民    國  100     年    12    月    26    日
                  民事第三庭  法      官  孫萍萍
上為正本係照原本作成。
如不服本裁定，應於裁定送達後十日內，以書狀向本院提出抗告
，並繳納抗告費新臺幣壹仟元。
中    華    民    國  100     年    12    月    26    日
                              書  記  官  周嫣蘋